【裁判字號】    98,上訴,1047
【裁判日期】    981222
【裁判案由】    毒品危害防制條例
【裁判全文】
臺灣高等法院臺南分院刑事判決        98年度上訴字第1047號
上  訴  人
即  被  告  甲○○
指定辯護人  本院公設辯護人  乙○○
上列上訴人因被告毒品危害防制條例案件，不服臺灣嘉義地方法
院98年度訴字第536號中華民國98年8月31日第一審判決（起訴案
號：臺灣嘉義地方法院檢察署98年度偵字第3411號），提起上訴
，本院判決如下：
    主  文
原判決關於甲○○販賣第三級毒品既遂及共同販賣第三級毒品未
遂及定執行刑部分均撤銷。
甲○○販賣第三級毒品，處有期徒刑貳年陸月，扣案之販賣愷他
命所得新臺幣玖佰元、行動電話壹支（含門號0000000000號 SIM
卡壹枚）、愷他命粉末壹包（驗餘淨重零點伍捌伍捌公克）均沒
收；又共同販賣第三級毒品，未遂，處有期徒刑壹年參月，扣案
之行動電話壹支（含門號0000000000號 SIM卡壹枚）、愷他命顆
粒貳包（合計驗餘淨重零點捌零捌柒公克）及上開愷他命外包裝
袋貳個均沒收。應執行有期徒刑貳年拾月，扣案之販賣愷他命所
得新臺幣玖佰元、行動電話壹支（含門號0000000000號 SIM卡壹
枚）、愷他命粉末壹包（驗餘淨重零點伍捌伍捌公克）、愷他命
顆粒貳包（合計驗餘淨重零點捌零捌柒公克）及上開愷他命外包
裝袋貳個均沒收。
    事  實
一、甲○○明知愷他命係毒品危害防制條例第2條第2項第 3款規
    定之第三級毒品，不得販賣，竟為下列販賣第三級毒品愷他
    命（以下簡稱愷他命）之行為：
  (一)基於販賣愷他命以營利之犯意，先於民國（下同）98年 4月
    20日19時許，駕駛上開自小客車，在嘉義市○○路「7-11超
    商」前，以1包新台幣（下同）700元之價格，向真實姓名年
    籍不詳綽號「阿KIU」之成年男子販入愷他命3包藉以販售營
    利，復於同日22時58分許，陳榮堯以其所持有使用之門號00
    00000000號行動電話撥打甲○○所持有使用之門號00000000
    00號行動電話，雙方就販賣愷他命之意思合致後，甲○○隨
    即在嘉義市○○路「歌神ＫＴＶ」附近，以 900元之價格，
    販賣愷他命1包（驗餘淨重為0.5858公克）。
  (二)嗣陳榮堯於98年4月21日凌晨0時30分許，在其所駕駛停放於
    嘉義縣太保市○○路○段245號附近嘉南大圳橋上之車號3A-2
    589 號自小客車上，將購入之上開愷他命置放於盤中吸食，
    並於同日零時45分許，因形跡可疑為警查獲，警方當場在上
    開車輛副駕駛座查扣上開向甲○○購買之愷他命粉末1包（
    驗餘淨重為0.5858公克）。陳榮堯供稱上開愷他命係向門號
    0000000000號行動電話之使用者所購買，並為協助警方偵辦
    案件，於同日凌晨3時1分許，以其所使用之上開行動電話撥
    打甲○○所使用之上開行動電話，佯稱欲購買愷他命後，甲
    ○○即與劉文豪（經原審法院以共同販賣第三級毒品未遂罪
    ，判處有期徒刑一年四月，緩刑三年，未據上訴而告確定）
    共同基於販賣愷他命以營利之犯意聯絡，由甲○○於同日凌
    晨3時30分許，駕駛上開車號9292-UJ號自小客車搭載劉文豪
    ，攜帶上開販入之愷他命 2包，至嘉義市○○路與友愛路交
    岔路口處之「 85度C」咖啡店外，擬由劉文豪下車持甲○○
    所交付之愷他命 1包予陳榮堯。俟劉文豪下車交付之時，埋
    伏之警方隨即出面逮捕，劉文豪見狀即返回車上而未完成販
    賣上開毒品行為，警方並當場在甲○○所駕駛上開車輛內查
    扣甲○○所有上開意圖販賣而販入之愷他命顆粒 2包（合計
    驗餘淨重為0.808 7公克）、現金2,700元及上開門號000000
    0000號行動電話1支等物。嗣經警將上開扣案3包毒品送驗後
    ，結果均檢出愷他命成分，始悉上情。
二、案經嘉義縣警察局水上分局報告臺灣嘉義地方法院檢察署檢
    察官偵查起訴。
    理  由
壹、關於證據能力方面
一、按被告以外之人於審判外之陳述，雖不符前四條之規定，而
    經當事人同意於審判程序作為證據，法院審酌該言詞陳述或
    書面陳述作成時之情況，認為適當者，亦得為證據，刑事訴
    訟法第159條之5定有明文。
二、查本件被告犯罪事實之證據方法，經本院準備程序提示予檢
    察官、被告及辯護人，均表示對於證據能力無意見，同意列
    為證據（本院卷第37頁）。
三、又查，本件共同被告劉文豪於警詢所為之陳述（相對於被告
    而言，仍屬被告以外之人），及證人陳榮堯於警詢之證述，
    經核均係由警方先告知得行使之權利及夜間得拒絕接受訊問
    等情，而經其等同意後始接受訊問，且經警方先訊問相關案
    情，由其等一一陳述後，始經記載於偵訊筆錄之中，嗣經閱
    覽筆錄無訛，再按捺指印所制作完成，全程並經錄音存證等
    情，足見警詢筆錄確係本於其等之陳述內容所制作，且符合
    取證之合法程序，是認上開證人於警詢中所為之供述證據，
    依其等作成時之情況，應為適當者，自得採為證據。
四、又依刑事訴訟法第159條之1第 2項規定，被告以外之人於偵
    查中向檢察官所為之陳述，除顯有不可信之情形外，得為證
    據，而所謂「顯有不可信」非指陳述之實質證明力問題，而
    係證據能力之要件，法院審查被告以外之人於偵查中向檢察
    官為之陳述是否具有證據能力，應以該陳述作成之客觀條件
    及環境，例如：陳述人於接受偵訊時之心理狀態是否健全、
    有無受到脅迫、利誘或欺詐等因素，作為判斷之依據。經查
    證人劉文豪、陳榮堯於偵訊中所為之陳述，係以證人之身分
    具結作證，有結文三紙附卷可稽（偵查卷一第10、33、34頁
    ），因檢察官與法官同為司法官，衡諸實務運作，檢察官實
    施刑事偵查程序，應能恪遵法定程序之要求，未有違法取供
    之情事，自無所謂「顯有不可信」之情形，故上開證詞雖於
    審判外所為，然應為傳聞證據之例外，具有證據能力。
五、再按關於「提供機會型之誘捕偵查」型態之「釣魚偵查」，
    因屬偵查犯罪技巧之範疇，並未違反憲法對於基本人權之保
    障，且於公共利益之維護有其必要性，故依「釣魚」方式所
    蒐集之證據資料，非無證據能力（最高法院97年度台上字第
    5667號判決意旨參照）。以本案而言，被告甲○○於向年籍
    不詳綽號「阿KIU」之成年男子販入愷他命3包，即有藉以販
    售營利之意圖，並經陳榮堯以其所使用之上開行動電話撥打
    被告所使用之上開行動電話，欲購買愷他命而起意販賣愷他
    命，是被告本即具有販賣毒品之犯意，警方係以符合憲法上
    比例原則而實施偵查作為，以求人贓俱獲，是依上開「釣魚
    」方式所蒐集之證據資料，並未違反憲法對於基本人權之保
    障，且於公共利益之維護有其必要性，自堪作為被告論罪之
    依據，而得採為證據。
六、綜上所述，本院審酌上開證據製作時之情況，並無違法不當
    之情事，且為證明本件犯罪事實所必要，認為以之作為證據
    應屬適當，並經被告表示同意列為證據，揆諸前開規定，應
    認該等供述證據例外具有證據能力。
貳、認定犯罪事實所憑之證據及理由
一、上揭犯罪事實，業據上訴人即被告甲○○迭於警詢、察官偵
    查中、原審及本院審理中均坦承不諱（見98年度偵字第3411
    號卷第12至13、25至32頁、原審卷第24、55至65頁、本院卷
    第36、50、53頁），核與證人即共同被告劉文豪於偵查中就
    非屬自己犯罪情節即與被告甲○○一起前往交付愷他命予陳
    榮堯之證述（見同上偵卷第30頁），及證人陳榮堯於警詢及
    偵查中所為分別於98年 4月20日向被告甲○○購買愷他命及
    於次日凌晨向被告甲○○、劉文豪購買愷他命之證述（見警
    卷第1至8頁、同上偵卷第8至9、30至31、53至54頁），經互
    核相符，並經證人陳榮堯以相片指認方式指認被告甲○○、
    劉文豪，此有嘉義縣警察局水上分局指認犯罪嫌疑人紀錄表
    份在卷足參（見警卷第36頁）。復有被告劉文豪嘉義縣警察
    局水上分局尿液代號與真實姓名對照表、臺灣檢驗科技股份
    有限公司濫用藥物尿液檢驗報告各 1份（分別見警卷第40頁
    、98年度偵字第3412號卷第11頁），被告甲○○所使用上開
    門號0000000000號行動電話通聯紀錄 1份（見98年度偵字第
    3411號卷第36至40頁），及嘉義縣警察局水上分局搜索扣押
    筆錄、扣押物品目錄表、扣押書各2份及照片9張（見警卷第
    25至35、47至51頁）等附卷可稽。此外，扣案之粉末 1包、
    顆粒 2包，經送憲兵司令部刑事鑑識中心鑑定，其鑑定結果
    為粉末及顆粒中均檢出愷他命成分等情，亦有該中心98年 5
    月18日憲直刑鑑字0000 000000號鑑定書1份存卷可考（見同
    上偵卷第48頁）。
二、按刑事訴訟法第156條第2項固規定被告之自白，不得作為有
    罪判決之唯一證據，仍應調查其他必要之證據，以察其是否
    與事實相符。其立法旨意乃在防範被告自白之虛擬致與真實
    不符，故對自白在證據上之價值加以限制，明定須藉補強證
    據以擔保其真實性。經查，被告自警詢、檢察官偵查、原審
    及本院審理時迭次坦白承認上開販賣第三級毒品愷他命之犯
    行，且就販賣交易時地、方法、次數、價格及方式等情節均
    能一一供述甚詳，即令於原審法官審理中及本院審理時時，
    仍向法官為相同之陳述，則前開自白任意陳述之信用性已受
    確定保障之情況下所作成，被告自白應無係被告虛擬致與真
    實不符之虞，故對前開自白在證據價值之判斷已無再加以限
    制之必要，應認被告之前開自白，其可信度甚高，堪信與事
    實相合。此外，復查有上開證人即購毒者陳榮堯及共犯劉文
    豪等人之供述證據及上開扣案之毒品愷他命、販毒所得 900
    元、證人劉文豪、陳榮堯之驗尿報告，足資擔保被告自白之
    真實性，是綜參上開補強證據亦已足資證明被告於審理中所
    為之任意性自白，應具有相當程度之真實性，而確信被告前
    述自白之犯罪事實確屬真實，堪予採信。
三、又按販賣毒品之所謂販賣行為，係行為人基於營利之目的，
    而販入或賣出毒品而言。販賣毒品者，其主觀上須有營利之
    意圖，且客觀上有販賣之行為，即足構成，至於實際上是否
    已經獲利，則非所問。即於有償讓與他人之初，係基於營利
    之意思，並著手實施，而因故無法高於購入之原價出售，最
    後不得不以原價或低於原價讓與他人時，仍屬販賣行為。必
    始終無營利之意思，以原價或低於原價有償讓與他人，方難
    謂為販賣行為，而僅得以轉讓罪論處（最高法院93年度臺上
    字第1651號、94年度臺上字第5317號判決意旨參照）。再按
    愷他命為毒品危害防制條例第2條第3項所規定之第三級毒品
    ，物稀價昂，政府查緝甚嚴，對於販賣毒品者又科以重度刑
    責，其持有販賣者，苟非有利可圖，當不願甘冒法律制裁之
    風險予以販賣。且本件被告於原審法院訊問時坦稱：係以愷
    他命 1包700元之價格購入，再以900元賣出等語（見原審院
    卷第58頁），堪認被告係以較低之價格買入愷他命，再以較
    高之價格轉賣予證人陳榮堯，賺取其中差價 200元，而有從
    中牟取差額利潤之意圖甚明。
四、至被告上訴意旨雖以：本案被告販賣第三級毒品及販賣第三
    級毒品未遂，時間、地點密切接近應屬接續犯，而為包括之
    一罪，原審法院以數罪論，似有未當云云。惟查：
  (一)按數行為於同時同地或密切接近之時地實施，侵害同一之法
    益，各行為之獨立性極為薄弱，依一般社會健全觀念，在時
    間差距上，難以強行分開，在刑法評價上，以視為數個舉動
    之接續施行，合為包括之一行為予以評價，較為合理，則屬
    接續犯，而為包括之一罪（最高法院86年台上字第3295號判
    例參照）。又按刑法上所謂集合犯係指立法者所制定之犯罪
    構成要件中，本就預定有數個同種類之行為將反覆實行之犯
    罪而言，是將各自實現犯罪構成要件之多數行為，解釋為集
    合犯，而論以一罪，對於集合犯之解釋，須符合立法者之意
    向。再依刑法第56條修正理由之說明，謂「對繼續犯同一罪
    名之罪者，均適用連續犯之規定論處，不無鼓勵犯罪之嫌，
    亦使國家刑罰權之行使發生不合理之現象。」、「基於連續
    犯原為數罪之本質及刑罰公平原則之考量，爰刪除有關連續
    犯之規定」等語，即係將本應各自獨立評價之數罪，回歸本
    來就應賦予複數法律效果之原貌。因此，就刑法修正施行後
    多次販賣毒品之犯行，採一罪一罰，始符合立法本旨（最高
    法院96年度第九次刑庭會議決議意旨參照）。
  (二)本件被告上開販賣愷他命予證人陳榮堯二次，其時間、地點
    均非密接，且證人陳榮堯於與被告完成犯罪事實一(一)之交易
    行為後，始因配合警方之查緝，方再以電話向被告要約購買
    毒品，是被告於完成與證人陳榮堯關於犯罪事實一(一)之交易
    行為，本於該次販售營利之犯意而販賣予證人陳榮堯愷他命
    之犯罪行為既已完成，至犯罪事實一(二)之犯行，則係又本於
    證人陳榮堯再次之要約而起意販賣，尚難認二者具有預定反
    覆實施之同一犯意，而二次實現其犯罪行為，核與上述接續
    犯之要件難謂相當。準此，被告涉犯販賣第三級毒品罪，承
    前說明，即難認立法者就所制定之犯罪構成要件中，本即預
    定有數個同種類之販賣毒品行為將反覆實行，自應予以分論
    併罰而非論以集合犯至明。是被告以其販賣第三級毒品及販
    賣第三級毒品未遂，時間、地點密切接近，而主張應屬接續
    犯，為包括之一罪云云，於法自有未合，實無足取。
五、被告之辯護人另以：被告於98年4月21日凌晨3時30分許，至
    嘉義市○○路與友愛路交岔路口處之「 85度C」咖啡店外，
    由共犯劉文豪下車交付愷他命 1包予陳榮堯而涉犯販賣第三
    之掌控下，買方既無購買之真意，自無販賣行為存在之可能
    性，因此被告既不能遂行該販賣行為，亦無遂該販賣犯行之
    危險，為不能犯，不能成立犯罪云云。然查：
  (一)按學理上所稱之「陷害教唆」，屬於「誘捕偵查」型態之一
    ，而「誘捕偵查」，依美、日實務運作，區分為二種偵查類
    型，一為「創造犯意型之誘捕偵查」，一為「提供機會型之
    誘捕偵查」。前者，係指行為人原無犯罪之意思，純因具有
    司法警察權者之設計誘陷，以唆使其萌生犯意，待其形式上
    符合著手於犯罪行為之實行時，再予逮捕者而言，實務上稱
    之為「陷害教唆」；後者，係指行為人原已犯罪或具有犯罪
    之意思，具有司法警察權之偵查人員於獲悉後為取得證據，
    僅係提供機會，以設計引誘之方式，佯與之為對合行為，使
    其暴露犯罪事證，待其著手於犯罪行為之實行時，予以逮捕
    、偵辦者而言，實務上稱此為「釣魚偵查」。又按行為人如
    原即具有販毒營利之決意，雖遭警設計誘捕，致實際上不能
    完成毒品交易時，因行為人原即具有販賣毒品之意思，客觀
    上又已著手於販賣之行為，自應成立販賣毒品未遂罪。苟行
    為人原本無販毒營利之意思，因調查犯罪人員之引誘或教唆
    ，始起意販賣，則為學理上所謂「陷害教唆」，即不能認為
    成立販賣毒品罪，加以處罰（最高法院97年度台上字第5667
    號及第2088號判決意旨分別參照）。
  (二)查被告甲○○於向年籍不詳綽號「 阿KIU」之成年男子販入
    愷他命 3包，即有藉以販售營利之意圖，並經陳榮堯以其所
    使用之上開行動電話撥打被告所使用之上開行動電話，欲購
    買愷他命而起意販賣愷他命，足見被告本即具有販賣第三級
    毒品愷他命之犯意甚明，雖證人陳榮堯雖係配合警方而虛偽
    向被告答稱要購買愷他命，而實際上並無購買毒品之真意，
    但被告既係自己起意販賣毒品愷他命，並非因警員透過陳榮
    堯之挑唆而引起，尚與「陷害教唆」之情形有別。準此，被
    告本於原已具有販賣毒品之犯罪故意，並依約攜帶毒品愷他
    命前往約定地點交易，益徵被告顯有販賣第三級毒品愷他命
    之故意，且已著手實施販賣毒品行為，雖因遭埋伏之警察當
    場逮捕致未完成買賣毒品行為，仍應認被告之行為應認已成
    立販賣毒品未遂罪。是被告之辯護人以：被告之販賣毒品行
    為，係源於承辦警員所誘導，一切歷程在司法警察之掌控下
    ，買方既無購買之真意，自無販賣行為存在之可能云云，於
    法自有誤解，尚非可採。
  (三)再刑法所謂「不能犯」，係指已著手於犯罪之實行，而不能
    發生犯罪之結果，且無危險者而言。亦即犯罪之不完成，係
    由於行為之性質上無結果實現之可能性，不能發生法益侵害
    或未有受侵害之危險，始足當之。倘行為人有犯罪之故意，
    並已著手實行，其犯罪之不完成係由於外部障礙所致，自不
    能謂係不能犯。次按刑法第26條規定行為不能發生犯罪之結
    果，又無危險者，不罰，故不能未遂，係指已著手於犯罪之
    實行，但其行為未至侵害法益，且又無危險者；其雖與一般
    障礙未遂同未對法益造成侵害，然須並無侵害法益之危險，
    始足當之，而有無侵害法益之危險，應綜合行為時客觀上通
    常一般人所認識及行為人主觀上特別認識之事實為基礎，再
    本諸客觀上一般人依其知識、經驗及觀念所公認之因果法則
    而為判斷之（最高法院98年度台上字第3040號及第4209號判
    決意旨分別參照）。
  (四)依上所述，本件被告既已具有販賣第三級毒品愷他命之故意
    ，且已著手實施販賣毒品行為，雖因遭埋伏之警察當場逮捕
    致未完成買賣毒品行為，惟其犯罪之不完成乃係由於外部障
    礙所致，揆諸前揭最高法院判決意旨，自不能謂係不能犯。
    又查，被告駕駛上開自小客車搭載共犯劉文豪，攜帶上開販
    入之愷他命 2包，至嘉義市○○路與友愛路交岔路口處之「
    85度C」咖啡店外，由劉文豪下車持被告所交付之愷他命1包
    予陳榮堯，因俟劉文豪下車交付之時，埋伏之警方隨即出面
    逮捕，劉文豪見狀即返回車警方當場在被告所駕駛上開車輛
    內查扣被告所有上開意圖販賣而販入之愷他命顆粒 2包（合
    計驗餘淨重為0.8087公克），經送憲兵司令部刑事鑑識中心
    鑑定，其鑑定結果顆粒中均檢出愷他命成分等情，亦有該中
    心98年5月18日憲直刑鑑字0000000000號鑑定書1份存卷可考
    （見同上偵卷第48頁）。是以，無論依行為人即買賣雙方主
    觀上之認知，其交易者均係屬第三級毒品愷他命，或依客觀
    上一般人依其知識、經驗所認識之情事，均足認被告既已認
    識其所交易者為第三級毒品愷他命，並著手販賣，當會發生
    侵害法益之危險，應無疑義。是以，本件雖因遭埋伏之警察
    當場逮捕致未完成買賣毒品行為，但仍發生侵害法益之危險
    ，故與前述「不能未遂」，須其行為未至侵害法益，且又須
    無侵害法益之危險的要件，自屬有間。是辯護意旨以：被告
    之上開販賣行為，因買方既無購買之真意，自無販賣行為存
    在之可能性，因此被告既不能遂行該販賣行為，亦無遂該販
    賣犯行之危險，為不能犯，不能成立犯罪云云，即非適法，
    亦無可採。
六、綜上所述，被告前揭辯解及辯護人辯護意旨，經查殊無足取
    。本院綜合前開證據之調查結果，並參酌各項情況證據，被
    告自白之上揭犯罪情節核與事實相符。從而，被告販賣第三
    級毒品之犯行，事證明確，洵堪認定，應依法論科。
參、論罪科刑之理由
一、查愷他命（Ketamine）屬管制藥品管理條例第 3條所稱之第
    三級管制藥品，其藥品類別為「需由醫師處方使用」。其成
    分尚未列屬藥事法第22條第1項第1款所稱「經中央衛生主管
    機關明令公告禁止製造、調劑、輸入、輸出、販賣或陳列之
    毒害藥品」之禁藥，惟藥品之製造或輸入或調劑，應依上開
    相關法令辦理，始為合法。否則，惠請貴院究其來源為未經
    核准擅自製造之偽藥，抑或同法第22條第1項第2款未經核准
    擅自輸入之禁藥，抑或認屬合法產品非法使用之毒品危害防
    制條例所稱之第三級毒品，有行政院衛生署97年10月16日衛
    署藥字第0970044798號函文在卷可稽（見原審卷第75至76頁
    ）。故愷他命並非禁止製造、輸入、調劑、販賣之禁藥，而
    係需核准製造、輸入之管制藥品，若在國內未經核准而製造
    ，則屬於藥事法第20條第1項第1款所稱之偽藥，若未經核准
    擅自輸入，則屬藥事法第22條第1項第2款之禁藥，若合法製
    造、輸入，作為非法使用，即非藥事法所規範之禁藥、偽藥
    。查被告於原審法院證稱：伊愷他命是向「阿 KIU」的人拿
    的等語（見原審卷第56頁），參以被告上開經查獲販賣愷他
    命僅 3包之數量，應可推認被告僅係販賣愷他命供應鏈中零
    星販毒之下游，衡情被告實未必能知悉其所購入之愷他命來
    源究竟若何，況亦無其他證據足以佐證其所轉讓、販賣之愷
    他命非係合法製造、輸入之愷他命，是本於有疑惟利被告之
    原則，被告上揭販賣之愷他命自應認定屬合法製造、輸入之
    管制藥品，而僅屬毒品危害防制條例所規定之第三級毒品，
    合先敘明。
二、又按被告行為後，毒品危害防制條例部分條文業於98年5月5
    日經修正通過，並於同年月20日經總統公布，於同年月22日
    起施行（按法規之制定與法規之修正，如有特定生效日之必
    要者，依中央法規標準法第14條或第20條第 2項準用第14條
    之規定，應分別特定期施行日期。法規制定或前次修正基於
    特殊因素所特定之施行日期，並不適用於日後修正或再次修
    正之條文。法律之制定或修正，若未明定施行日期者，中央
    法規標準法雖未規定應自何時生效，然法律既經制定或修正
    並經總統公布，自應依一般原則，自公布日起算至第三日發
    生效力。本件98年 5月20日修正公布之毒品危害防制條例部
    分條文，並未特定其施行日期。雖該條例於制定時，在第36
    條規定自公布後六個月施行，但此項施行日期之規定，並不
    適用於本次98年 5月20日修正之條文。故本次修正條文既未
    明定其施行日期，自應依中央法規標準法第13條之規定，自
    公布日起算至第3日發生效力，附此敘明），其中：(1)第4條
    第 3項修正前規定：「製造、運輸、販賣第三級毒品者，處
    五年以上有期徒刑，得併科新臺幣五百萬元以下罰金；第 3
    項則修正：「製造、運輸、販賣第三級毒品者，處有期徒刑
    五年以上有期徒刑，得併科新臺幣七百萬元以下罰金。」，
    修正後之規定，已將併科罰金之數額關於販賣第三級毒品罪
    部分，由五百萬元以下，提高為七百萬元以下，乃加重罰金
    刑部分，此部分對被告較為不利。(2)修正後之第17條第 2項
    規定「犯第四條至第八條之罪於偵查及審判中均自白者，減
    輕其刑」，該條例修正前之第17條則未有此規定，則對被告
    較為有利。
  (一)查被告於本案販賣第三級毒品行為經警查獲後，於警詢及檢
    察官偵查時均自白販賣第三毒品予陳榮堯之事實，並於原審
    及本院審理時迭次坦白承認上開販賣第三級毒品之犯行。雖
    被告及其辯護人辯以：二次犯行應成立接續犯而為一罪，及
    第二次犯行不能犯，不成立犯罪云云。惟按所謂自白，乃被
    告對所為已經構成犯罪要件之事實，在偵查中向有偵查犯罪
    職權之公務員坦白供述者而言，至於其在坦白供述事實之同
    時，對於阻卻違法或阻卻責任之事由，有所主張或辯解，應
    屬辯護權之行使，不能據此即否定該自白之效力（最高法院
    93年度台上字第1741號判決意旨參照）。據此，被告既已就
    本件販賣第三級毒品愷他命之構成犯罪要件之事實，於偵審
    中坦白承認，則其就上開關於阻卻違法或阻卻責任之事由，
    有所主張或辯解，應不影響其自白之效力，併予敘明。
  (二)基上所述，被告於偵查及審判中均自白犯行，則若適用修正
    後同條例第17條第 2項規定，被告應減輕其刑，是經比較新
    舊法結果，本院認新法之法定刑罰金刑雖較重，然因被告於
    偵查及審判中均自白而有減輕其刑之適用，應以修正後該條
    例之規定較有利於被告，依刑法第2條第1項但書之規定，自
    應適用修正後現行之該條例第4條第3項及第17條第 2項之規
    定。
三、核被告所為，係犯修正後毒品危害防制條例第4條第3項之販
    賣第三級毒品罪。
  (一)被告甲○○與共犯劉文豪上開犯罪事實一(二)所為，因尚未完
    成交付愷他命時，警方即出面查獲，是被告甲○○等二人已
    著手販賣愷他命之行為而不遂，為未遂犯，係犯同條例第 4
    條第6項、第3項之販賣第三級毒品未遂罪，並應依刑法第25
    條第2項之規定，按既遂犯之刑減輕之。
  (二)被告甲○○與共犯劉文豪就上開犯罪事實一(二)販賣第三級毒
    品未遂犯行部分，有犯意之聯絡及行為之分擔，應論以共同
    正犯。
  (三)被告所犯上開販賣第三級毒品一罪及販賣第三級毒品未遂一
    罪間，犯意各別，行為互殊，應分論併罰。
  (四)再按如前述修正後毒品危害防制條例第17條第 2項規定「犯
    第四條至第八條之罪於偵查及審判中均自白者，減輕其刑」
    ，查被告就本件販賣毒品犯行，於偵查及審判中均自白犯行
    ，應適用修正後毒品危害防制條例第17條第 2項之規定，減
    輕其刑，並就上開犯罪事實一(二)販賣第三級毒品未遂犯行部
    分，遞減輕之。
四、至被告之辯護人另主張：被告販賣愷他命，獲利不多，情輕
    法重，請求依刑法第59條酌減其刑等語。然查：
  (一)按按刑法第57條所列各款，為量刑時應行注意之事項，並非
    同法第59條酌減其刑之根據，刑法第59條之酌量減輕其刑，
    必須犯罪另有特殊之原因與環境等等，在客觀上足以引起一
    般同情，認為即予宣告法定低度刑期尤嫌過重者，始有其適
    用（最高法院45年台上字第1165號判例參照）。又按刑法第
    59條所規定之酌量減輕其刑，係裁判上之減輕，必以犯罪之
    情狀可憫恕，認為宣告法定最低度之刑猶嫌過重者，始有其
    適用。如別有法定減輕之事由，應先依法定減輕事由減輕其
    刑後，猶嫌過重時，始得為之；若有二種以上法定減輕事由
    ，仍應先依法定減輕事由遞減其刑後，猶嫌過重時，始得再
    依刑法第59條規定酌減其刑（最高法院88年度台上字第1862
    號判決意旨參照）。
  (二)查本件被告販賣第三級毒品犯行，於偵查及審判中均自白犯
    行，得適用修正後毒品危害防制條例第17條第 2項之規定減
    輕其刑後，就上開犯罪事實一(一)販賣第三級毒品既遂犯行部
    分，其法定最低度刑已由原來之五年以上有期徒刑可減至二
    年六月以上有期徒刑，而就上開犯罪事實一(二)販賣第三級毒
    品未遂犯行部分，先依刑法第25條第 2項之規定，按既遂犯
    之刑減輕，其法定最低度刑已由原來之五年以上有期徒刑可
    減至二年六月以上有期徒刑，再依修正後毒品危害防制條例
    第17條第 2項之規定遞減其刑為一年三月以上有期徒刑，準
    此，必其犯罪之情狀可憫恕，認為如分別量處上開法定最低
    度刑二年六月及一年三月，猶嫌過重時，始得再依刑法第59
    條規定酌減其刑，況且，單純犯罪情節輕微、犯人之犯罪動
    機、品行、素行、犯罪後態度等情狀，僅可為法定刑內從輕
    科刑之標準，非可執為酌減其刑之理由，本院審酌鑑於國內
    毒品泛濫，因販毒者供應毒品予施用者，危害他人身心健康
    ，並因而導致嚴重危害社會安寧秩序，而就被告犯罪當時並
    無特殊之原因與環境，在客觀上足以引起一般同情，而顯然
    可憫，且本罪其法定最低度刑已由原來之五年以上有期徒刑
    可減至二年六月及一年三月以上有期徒刑，就被告上揭犯罪
    事實一(一)及(二)之犯行，分別量處上開法定最低度刑二年六月
    及一年三月，並無過重之情形，是被告之辯護人請求再依刑
    法第59條酌減其刑云云，於法尚非有據，自不可採。
肆、撤銷改判之理由
一、原審依上開事證，就被告販賣第三級毒品部分予以論罪科刑
    ，固非無據，然查被告於98年 4月20日及21日犯罪行為後，
    毒品危害防制條例部分條文業於98年5月5日經修正通過，並
    於同年月20日經總統公布，於同年月22日起施行，已如上述
    ，其中就第 4條、第17條等規定，原審雖予比較新舊法，然
    認應於98年11月20日始得適用，而於98年 8月31日裁判時未
    予適用，但本院認該修正規定，應於98年 5月22日即生效施
    行，業如前述，況本院裁判時（98年12月22日）亦已在98年
    11月20日之後，是原審未及適用比較，容有未洽。
二、依上所述，被告上訴意旨，指摘原判決未將二次犯行論以接
    續犯一罪及關於上開犯罪事實一(二)犯行為不能犯云云，雖非
    有理，惟原審未依新修正之毒品危害防制條例第17條第 2項
    減輕其刑，而有前揭可議之處，即屬不能維持，自應由本院
    將原判決關於被告甲○○販賣第三級毒品部分予以撤銷改判
    ，又被告轉讓第三級毒品二次犯行部分，經原審各判處有期
    徒刑三月，被告對該部分未提起上訴，並於本院審理時表明
    該部分不在上訴範圍（本院卷第36、50頁），該轉讓第三級
    毒品罪部分即因而告確定，乃原判決雖已定執行刑，然本案
    原判決販賣第三級毒品部分所宣告之刑既經撤銷，原定之執
    行刑亦失所依附，應併予撤銷，以期適法。
  (一)爰審酌被告無構成累犯之犯罪前科，有臺灣高等法院被告前
    案紀錄表各 1份附卷足參，被告國中畢業，未婚，無小孩，
    從事搬運辦桌之桌椅工作，日新約 500至1000元，目前無工
    作可做，父親50多歲，母親已不知去向，有 2個哥哥，均會
    扶養父親，而被告民國80年 3月18日生，犯罪時甫滿18歲，
    正值青年，不思循規蹈矩，正常生活，竟為圖利即販賣戕害
    身心甚鉅之毒品，惟考量其販賣愷他命時間甚短、販賣數量
    尚微、所得亦少，其行徑危害社會及國民健康尚非重大，且
    被告坦承上開犯行，顯見尚知所悔悟，犯後態度尚可等一切
    情狀，量處如主文第二項所示之刑，以資懲儆。
  (二)定應執行之刑：
  1.按法律上屬於自由裁量之事項，並非概無法律性之拘束。法
    院就自由裁量權之行使，除不得逾越法律所規定範圍之外部
    性界限外，尚應受比例原則、公平正義原則之規範，謹守法
    律秩序之理念，體察法律之規範目的，使其結果實質正當，
    合於裁量之內部性界限，俾與立法本旨相契合。刑法第51條
    第 5款規定數罪併罰，宣告多數有期徒刑者，應於各刑中之
    最長期以上，各刑合併之刑期以下，定其應執行之刑期，但
    不得逾30年，其就數罪併罰，固非採併科主義，而係採限制
    加重主義，就俱罰各罪中，以最重之宣告刑為基礎，由法院
    參酌他罪之宣告刑，裁量加重定之，且不得逾法定之30年最
    高限制，此即外部性界限。然上揭定其應執行刑，既屬刑法
    賦予法院自由裁量之事項，其應受內部性界限之拘束，要屬
    當然。而刑法修正將連續犯、常業犯規定悉予刪除，考其立
    法目的，係基於刑罰公平原則考量，杜絕僥倖犯罪心理，並
    避免鼓勵犯罪之誤解，乃改採一行為一罪一罰。是定其刑期
    時，除仍應就各別刑罰規範之目的、輕重罪間體系之平衡、
    整體犯罪非難評價、各行為彼此間之偶發性、與被告前科之
    關聯性、各行為所侵害法益之專屬性或同一性、數罪對法益
    侵害之加重效應、罪數所反映之被告人格特性與犯罪傾向、
    社會對販毒行為處罰之期待等，為綜合判斷外，尤須參酌上
    開實現刑罰公平性，以杜絕僥倖、減少犯罪之立法意旨，為
    妥適之裁量，倘違背此內部性界限，即屬權利濫用之違法（
    最高法院96年度臺上字第7583號判決意旨參照）。
  2.本院將原判決關於被告甲○○販賣第三級毒品部分予以撤銷
    改判，並綜合上情，及實務上對於具有修法前連續犯一罪情
    形，因考量其侵害法益之同一性，其定執行刑之量定較為寬
    鬆，且參酌上述刑罰之內部界限原則，就被告前開撤銷改判
    所處應分論併罰之刑，認應定執行有期徒刑二年十月，符合
    罪刑相當及比例原則，應為適當。
  (三)沒收部分：
  1.按毒品危害防制條例第2條第2項規定，毒品依其成癮性、濫
    用性及對社會危害性分為四級，並就製造、運輸、販賣、意
    圖販賣而持有、以非法方法使人施用、引誘他人施用及轉讓
    等行為，分別定其處罰。至施用或持有第三、四級毒品，因
    其可罰性較低，故予除罪化，僅就施用及持有第一、二級毒
    品科以刑罰。惟鑑於第三、四級毒品均係管制藥品，特於同
    條例第1條之1 明定無正當理由，不得擅自持有；第18條第1
    項後段復規定查獲之第三、四級毒品，無正當理由而擅自持
    有者，沒入銷燬之。從而，依同條例第18條第 1項後段應沒
    入銷燬之毒品，專指查獲之施用、持有第三、四級毒品而言
    ；倘係查獲之製造、運輸、販賣、意圖販賣而持有、以非法
    方法使人施用、引誘他人施用及轉讓之第三、四級毒品，既
    屬同條例相關法條明文規定處罰之犯罪行為，即非該條項應
    沒入銷燬之範圍。又同條例第19條第 1項所定「供犯罪所用
    或因犯罪所得之物」，係指犯第4條至第9條、第12條、第13
    條或第14條第1項、第2項之罪所用或所得之物，不包括毒品
    本身在內，自不得為第三、四級毒品之沒收依據。同條例對
    於查獲之製造、運輸、販賣、意圖販賣而持有、以非法方法
    使人施用、引誘他人施用及轉讓第三、四級毒品之沒收，並
    無特別規定，如其行為已構成犯罪，則該毒品即屬不受法律
    保護之違禁物，應回歸刑法之適用，依刑法第38條第1項第1
    款之規定沒收之（最高法院96年度臺上字第7268號、96年度
    臺上字第6581號、96年度臺上字第6867號判決要旨參照）。
    查本件扣案愷他命粉末 1包（驗餘淨重0.5858公克）、愷他
    命顆粒 2包（合計驗餘淨重0.8087公克），係屬第三級毒品
    ，業如上述，且均係被告犯毒品危害防制條例第4條第3項及
    第 4條第6項、第3項之罪所用之物，揆諸前開說明，即屬刑
    法上所規定之違禁物，故不問屬於犯人與否，自均應依刑法
    第38條第1項第1款宣告沒收，起訴書認扣案愷他命應依毒品
    危害防制條例第18條第 1項前段規定宣告沒收銷燬云云，容
    有誤會，附此敘明。
  2.次按以營利為目的販入毒品，經多次販賣後（一次販入，多
    次販出），持有剩餘毒品被查獲，其各次販賣毒品行為，固
    應合併處罰。惟該持有剩餘毒品之低度行為，應僅為最後一
    次販賣毒品之高度行為所吸收，不另論罪。則就該查獲之剩
    餘毒品，自只能於最後一次販賣毒品宣告沒收銷燬，不得於
    各次販賣毒品罪均一併宣告（最高法院98年度台上字第1063
    號、98年度台上字第 738號判決意旨可資參照）。查上開扣
    案愷他命粉末 1包，係被告上開犯罪事實一(一)所販賣予證人
    陳榮堯之毒品，自應於該次犯行之罪刑項下，諭知宣告沒收
    。至上開扣案愷他命顆粒 2包，其一為被告甲○○與共犯劉
    文豪共同販賣予證人陳榮堯未遂之毒品，另一則為被告甲○
    ○意圖販賣購入經販賣後剩餘而遭查獲之毒品，參諸上開判
    決意旨，自應於被告甲○○上開犯罪事實一(二)犯行之罪刑項
    下，併予宣告沒收。
  3.又上開扣案愷他命粉末 1包之外包裝袋，雖係被告持供包裝
    毒品，具有防止毒品裸露、逸出及潮濕之功用，並便於攜帶
    之功能，惟上開毒品業經販買予證人陳榮堯，則上開愷他命
    粉末之外包裝袋即非屬被告所有，自不得依毒品危害防制條
    例第19條第 1項前段之規定，予以宣告沒收。另上開扣案愷
    他命顆粒 2包，尚未售出，仍屬被告甲○○所有，則上開愷
    他命顆粒 2包之外包裝袋，亦仍屬被告所有，且均係具有防
    止毒品裸露、逸出及潮濕之功用，並便於攜帶，均係供本件
    販賣毒品所用之物，自應依上開條例第19條第 1項前段之規
    定，及本於共同正犯責任共同之原則，於被告所犯上開犯罪
    事實一(二)犯行之罪刑項下宣告沒收。
  4.再按毒品危害防制條例第19條第 1項規定宣告沒收，因該條
    項並無如同條例第18條第 1項所定【不問屬於犯人所有與否
    ，沒收之】之明文，故應屬相對沒收主義之立法，應沒收之
    物，應以屬被告所有者為限（最高法院93年度台上字第 462
    號判決參照）。次按共同正犯因相互間利用他人之行為，以
    遂行其犯意之實現，本於責任共同原則，有關沒收部分，對
    於共同正犯間供犯罪所用之物，自均應為沒收之諭知。查扣
    案之行動電話1支（含門號0000000000號 SIM卡1枚），係被
    告甲○○所有並持供上開犯罪事實一(一)、(二)之犯行聯絡販售
    毒品所用，業據其供承在卷（見原審卷第65頁及本院卷第52
    頁），自應依上開毒品危害防制條例第19條第 1項前段之規
    定，宣告沒收，並分別於各犯行之罪刑項下宣告之。又該行
    動電話既經扣押，即無全部或一部不能沒收之問題，自無併
    諭知不能沒收時追徵價額或以其財產抵償之必要。
  5.另按毒品危害防制條例第19條第 1項規定：「犯第四條至第
    九條、第十二條、第十三條或第十四條第一項、第二項之罪
    者，其供犯罪所用或因犯罪所得之物，均沒收，如全部或一
    部不能沒收時，追徵其價額或以其財產抵償之。」。查扣案
    之2,700元中之900元，係被告就上開犯罪事實一(一)販賣愷他
    命所得之財物，業據其供承在卷（見原審卷第65頁及本院卷
    第52頁），自應依上開毒品危害防制條例第19條第 1項前段
    之規定，宣告沒收，並於被告犯罪事實一(一)犯行之罪刑項下
    宣告之，又上開 900元既經扣押，亦無全部或一部不能沒收
    之問題，自無併諭知不能沒收時以其財產抵償之必要。
  6.至扣案2,700元中之1,800元（扣除上開犯罪事實一(一)販賣愷
    他命所得 900元），尚與本件被告所涉犯之各罪無涉，自不
    應予以沒收，附此敘明。
伍、適用之法律
一、刑事訴訟法第368條、第369條第 1項前段、第364條、第299
    條第1項前段。
二、98年5月20日修正後之毒品危害防制條例第4條第3項、第6項
    、第17條第2項、第19條第1項。
三、刑法第2條第1項但書、第11條前段、第28條、第25條第 2項
    、第51條第5款、第38條第1項第1款。
本案經檢察官趙中岳到庭執行職務。
中    華    民    國    98    年    12    月    22    日
                    刑事第五庭  審判長法  官  楊明章
                                      法  官  顏基典
                                      法  官  蔡美美
以上正本證明與原本無異。
如不服本判決應於收受送達後10日內向本院提出上訴書狀，其未
敘述上訴理由者，並得於提起上訴後10日內向本院補提理由書（
均須按他造當事人之人數附繕本）「切勿逕送上級法院」。
                                      書記官  歐貞妙
中    華    民    國    98    年    12    月    22    日
附錄本判決論罪科刑法條
98年5月20日修正後之毒品危害防制條例第4條第3項、第6項
製造、運輸、販賣第三級毒品者，處5年以上有期徒刑，得併科
新臺幣7百萬元以下罰金。
前五項之未遂犯罰之。

司法院資訊處製作；財團法人民間司法改革基金會備份。
